【裁判字號】    88,訴,577
【裁判日期】    890414
【裁判案由】    遷讓房屋
【裁判全文】
臺灣臺北地方法院民事判決  八十八年度訴字第五七七號
    原      告  甲○○
    訴訟代理人  唐  豪律師
    被      告  丁○○      住台北市○○街八十一號十二樓
    訴訟代理人  呂金貴律師
                汪增智律師
    被      告  丙○○○    住台北市○○街二○六號五樓
                乙○○      住.
右當事人間遷讓房屋事件，本院判決如左：
    主      文
被告應於原告給付被告新台幣肆拾肆萬壹仟柒佰肆拾元及自七十九年三月二十九日起
至清償日止，按週年利率百分之五計算之利息之同時，將座落台北市○○街二○六號
五樓房屋一幢建號○一三二五號（面積一○七點七七平方公尺，附屬建物面積一四點
七○平方公尺）連同其共同使用建號○一二八一號（面積一九六點二○平方公尺權利
範圍一○○○分之二九）部份，交付原告管業。
被告乙○○、丙○○○應自前開房屋內遷出。
原告其餘之訴駁回。
訴訟費用由被告丁○○負擔三分之一，被告乙○○負擔六分之一、被告丙○○○負擔
六分之一、餘由原告負擔。
本判決原告勝訴部分，於原告以新台幣陸拾肆萬元為被告丁○○，以新台幣陸拾肆萬
元為被告乙○○、丙○○○供擔保後，得假執行，但被告丁○○以新台幣壹佰捌拾玖
萬零貳佰元為原告供擔保，得免為假執行。
原告其餘假執行之聲請駁回。
    事      實
甲、原告方面：
壹、聲明：
  一、被告丁○○應將座落台北市○○街二○六號五樓房屋一幢建號○一三二五號（
      面積一○七點七七平方公尺，附屬建物面積一四點七○平方公尺）連同其共同
      使用建號○一二八一號（面積一九六點二○平方公尺權利範圍一○○○分之二
      九）部份，交付原告管業及自民國七十六年十一月十八日起至交付上開房屋之
      日止，按月給付原告新台幣（下同）二萬元。
  二、被告乙○○、丙○○○應自前開房屋內遷出。
  三、願供擔保，請准宣告假執行。
貳、陳述：
  一、原告前提供土地與被告丁○○興建房屋，由原告分行系爭房屋並辦妥所有權登
      記在案，詎至今多年，被告丁○○迄不將系爭房屋交付原告接管使用，自與法
      有未合，爰依法提起本件訴訟，請求交付房屋及依民法第二百三十一條債務不
      履行損害賠償之規定，自系爭房屋建造完成之翌日起至交付系爭房屋之日止，
      按附近土地區房屋租金標準賠償原告所受損害。又被告乙○○、丙○○○無任
      何法律泉源，然居住於系爭房屋內，自應將系爭房屋騰空，全體遷出，為此提
      本件訴訟。
  二、本件係以土地提供被告建造房屋，系爭房屋乃基於土地之交換所取得，被告早
      經取得土地建造完成，則即應交付房屋，茲被告竟提出非基於本件合建契約之
      雙務關係所發生且不應由原告給付之事項為抗辯，自與法有未合，謹分別申述
      於下：
      (一)關於系爭房屋之差價款與返還保證金部分：
        1.本部份之款項業經法院判決確定（鈞院七十九年度訴字第二○八○號、台
          灣高等法院八十年度重上更(一)字第九○號民事判決），被告盡可通知原告
          履行不得再行請求雙重判決。
        2.本部份之利息，業經法院判決自七十九年三月二十九日起算，被告請求自
          七十七年十月起算，亦有未合。
      (二)關於李攀竹補償費部分：
        本部分與交付房屋非立於對待給付關係，被告不得為同時履行之主張。
      (三)關於電費、水費、管理費部分：
        1.本部分非本於同一之雙務契約所發生且又非立於互為對待給付之關係，被
          告不得主張對待給付。
        2.被告並未將系爭房屋交付原告使用，而令原告負擔系爭房屋之水、電、管
          理費用，不惟與法未合，亦為情、理所無。
        3.原告並未請被告代為墊付此部分費用，被告亦從未通知原告繳付此部分費
          用，自與原告無關。
      (四)關於土地增值稅部分：
        1.本部分稅金非基於原、被兩造所訂之雙務契約而發生，且又無互為對待給
          付之關係，被告不得提起同時履行之主張。
        2.原告從未收到繳納該土地增值稅之通知，又未委請被告代為繳納，足證與
          原告無干。
      (五)關於買賣、交換土地履行土地增值稅部分：
        1.本部分非基於本件雙務契約所發生，亦與本件交付房屋無對待給付之關係
          。
        2.此部分係被告向鄰地買賣交換土地所支付之費用，與原告無關。
      (六)關於Ａ棟五樓房屋訴訟費：
        1.Ａ棟房屋訴訟費用與系爭Ｃ棟五樓房屋無關。
        2.被告未請求法院裁定訴訟費用額，不得憑空認定若干。
      (七)關於被告賠償他人損失部分：
        1.此部分損害賠償非屬雙務契約所發生，不合對待給付之要件。
        2.原告前自訴被告偽造文書等案件，固亦有向台北市政府工務局申述，惟如
          何辦理，乃受理關之依法措施，非原告所可左右，要與原告無關。
        3.被告謂「訴外人鄭德治等五人蒙受損失轉向建主被告要求賠償計支付一、
          七九三、七三○元」云云，惟既未通知原告，又無訴訟資料，顯見虛偽不
          實。
      (八)關於二○四號房屋回復原狀材料工資部分：
        1.二○四號房屋與本件系爭二○六號房屋無關。
        2.二○四號五、六樓相通樓梯非原告請求建造或拆除，其費用不應由原告負
          擔。
      (九)關於二○四號五樓房屋地價稅、土地受益費、契約稅、房屋稅、建物代書費
        、登記規費等、土地代位繼承代書費、土地判決移轉代書費、土地增值稅、
        登記規費等、其他動票什費部分：
        1.本部分之給付與系爭房屋之交付，並非立於互為對待給付之關係，被告不
          得主張同時履行抗辯。
        2.此部分為Ａ棟二○四號五樓房屋，原告要求交付係Ｃ棟二○六號五樓房屋
          ，彼此無關。
  三、原告就被告八十八年十月十八日補證狀所附之證據，逐一駁陳於次：
      (一)協議書係被告丁○○與他人所簽訂，其上並無原告之簽章，亦無原告授權，
        對原告不生效力。
      (二)地價稅繳款書：
        1.依合建契約第五條規定「土地增值稅、地價稅、工程受益費及各項稅賦於
          簽訂本合建契約書之日（七十四年一月八日）以前歸甲方負擔，以後則甲
          、乙雙方就所分得之土地比例分攤之」。
        2.本件中正區○○段○○段六九八號土地，非原告分得之土地，其八十、八
          十一、八十二、八十四年地價稅，既在簽訂合建契約七十四年一月八日以
          後，即不應由原告負擔。
      (三)工程受益費繳款書：
        1.其工程受益費係於七十七年七月一日開徵，早在合建契約三年半之後，應
          由被告繳納，理由如前。
        2.被告收到繳款書後，何不送交原告繳納，其滯納金自亦應由被告繳納。
      (四)契約繳款書：
        1.該二○四號房屋非原告取得，不應由原告繳納契約。
        2.本件請求交付者係二○六號房屋，二○四號房屋之契稅，非對給付之要件
        。
      (五)房屋稅繳款書：
        1.前五張繳款書係二○四號房屋之房屋稅，該房屋非由原告取得，且與本件
          請求給付系爭二○六號房屋，不發生對待給付之關係。
        2.後一張八十五年系爭房屋稅單並無收款印章，可見被告並未代原告繳納，
          自不得要求原告償還。
      (六)各房房地產登記費明細表：
        1.均係被告丁○○私自制作，且屬鄧之名義，自不得要求原告償還。
        2.其中與前開彼所提之單據多有重複，如契稅、房屋稅、補繳八十─八十二
          年地價稅埴值稅等，且均無繳款書可資證明。
        3.其中建物移轉登記判決金額三萬元、申報遺產稅三萬元、繼承登記三萬元
          、又判決移轉三萬五千元、登記一萬五千一百七十五元均屬過高，且又互
          相重複，又沒有繳款書或收款單據，毫無可取。
      (七)土地增值稅繳款書：
        1.其中除中正區○○段○○段二四七地號、三小段七五三地號二張單據外，
          其餘均為無人之名義，不得要求原告給付。
        2.該土地填值稅不應由原告負擔，理由前述二、項下。
        3.不合對待給付之要件，不得請求同時履行。
      (八)其他登記規費、郵票什費等：
        1.被告並未提出單據，以資證明，依法亳無可採。
        2.不合對待給付之要件。
  四、查原告為系爭房屋之起造人，為被告所提認，依照雙方簽訂之「好家庭華廈合
      作建築契約書」第十三條後段規定「甲、乙雙方所指定之起造人就本契約與甲
      、乙雙方負擔相同之權利與義務」，原告自得行使上開契約之權利，請求交付
      房屋，且原告早就系爭房屋辦妥所有權登記，取得所有權。
參、證據：提出(一)建物所有權狀影本一份、(二)唐豪律師年明法字第四七九號函影本
    一份、(三)合建契約影本一份、(四)唐豪律師年明法字第四八一號函影本一份、(五)
    戶籍謄本一份、(六)房屋租賃契約書影本一份、(七)台灣高等法院七十六年度自字第
    一三八七號、七十七年度自字第二三八號刑事判決、台灣高等法院七十七年度上
    訴字第二六八八刑事判決、最高法院七十八年度台上字第一五六一號刑事判決、
    台灣高等法院七十八年度上更(一)字第二○三號刑事判決、最高法院七十九年台上
    字第二七九六號刑事判決、台灣高等法院八十年上更(二)字第三一八號刑事判決、
    最高法院八十年度台上字第五二二九號刑事判決等件影本一份、(八)台灣台北地方
    法院八十一年度自字第三五七號刑事判決、台灣高等法院八十二年度上訴字第一
    ○二一號刑事判決、最高法院八十三年度台上字第三○○號刑事判決等件影本一
    份、(九)台灣台北地方法院七十九年度訴字第二○八○號民事判決、台灣高等法院
    七十九年度重上字第二一四號民事判決、最高法院八十年度台上字第二○七五號
    民事判決、台灣高等法院八十年度重上更(一)字第九○號民事判決、最高法院八十
    二年度台上字第一七八號民事判決、台灣高等法院八十二年重上更(二)字第二四號
    民事裁定、最高法院八十三年台上字第二七七七號民事裁定、最高法院八十三年
    台抗字第四七二號民事裁定等件影本一份、(十)台灣台北地方法院八十三年度訴字
    第三五五八號民事判決、台灣高等法院八十四年度上字第四六七號民事判決、最
    高法院八十五年度台上字第三四六號民事判決影本各一份為證。
乙、被告方面：
壹、被告丁○○部分:
  一、聲明：
      (一)原告之訴及其假執行之聲請均駁回。
      (二)如受不利判決，願供擔保請准宣告假執行。
  二、陳述：
      (一)提供土地與被告興建房屋者，乃原告之父王春榮，而非原告甲○○，此有被
        告丁○○與王春榮及案外人王益宏等十七人，共同於七十四年一月八日簽訂
        之「好家庭華廈合作建築契約書」可稽，依該契約第十九條之約定「甲方雙
        方就其分得之房屋各層面積經雙方於立約時協議單價以價款換算總價款後，
        就新合建大樓所抽得層收範圍中共同選擇議定層數，於申請建築執照前指定
        其起造名義人....  」，故系爭台北市○○街二○六號五樓房屋乃王春榮所
        分得而指定以原告之名義登記，原告主張其提供土地與被告興建房屋，顯與
        事實不符。由於王春榮已於七十六年十月三十日死亡，其上開合建契約之權
        利義務應由其繼承人王蔡水珠、王啟光、王勝宏、王祐章及原告共同承受，
        故原告以合建之法律關係提起本件訴訟請求被告交付系爭房屋，除有其他適
        法之情形外，自應由王春榮之繼承人全體一同起訴方為合法。
      (二)王春榮依合約所取得之各層面積，經協協議單價換算總價款為一、四三○、
        二八○元，依此價格王春榮僅能選取其中一戶房屋，而王春榮卻選取合建房
        屋Ａ棟五樓（即詔安街二○四號五樓）及Ｃ棟五樓（即紹安街二○六號五樓
        ）房屋各一戶，均以原告甲○○之名義為起造人，並於建築完竣後由原告辦
        理房屋所有權第一次登記；且該二戶房屋依合約單價換算總價為三、八○七
        、七○○元，王春榮超出原依合建可分得一戶房屋之部份，係與被告成立買
        賣契約，即由被告從合建取得之房屋中出賣予王春榮，其後因建築基地與鄰
        地合併而變更設計增加建築面積，按變更後之面積Ａ棟五樓三四點七七坪及
        Ｃ棟五樓三二坪計算，王春榮依合建契約所取得之各層面積換算總價款改為
        應得一、七三八、二六○元，並應給付被告差額二、六○一、七九○元，依
        項差額應依工程進度自一樓底板完成以迄完工交屋，分十期各百分之十給付
        予被告。
      (三)但合建房屋經建造完成後，原告逕向地政機關辦妥建物所有權第一次登記，
        而王春榮均未依約給付被告房屋差價及價金，亦未依約退還被告保證金及將
        應移轉登記予被告之土地應有部分移轉登記與被告，王春榮於七十六年十月
        三十日死亡後，其繼承人吉等五人亦均拒不履行上開義務，經被告依法行使
        選擇權指定Ｃ棟五樓為王春榮因合建分得之房屋，Ａ棟五樓（即紹安街二○
        四號五樓）為買賣之房屋，並向渠等表示解除Ａ棟五樓房屋之買賣契約，依
        法訴請渠等給付房屋差價款、返還保證金、移轉土地應有部分所有權登記及
        移轉Ａ棟五樓等之訴訟，其中關於請求給付房屋差價款、返還保證金及請求
        就王春榮所有上開二四七、七五三地號土地應有部分各十六分之一辦理繼承
        登記後將其中應有部分各三十二點七七分之一、四十八點二六分之一移轉登
        記予被告丁○○部分，業蒙鈞院七十九年度訴字第二○八○號民事判決、台
        灣高等法院七十九年度重上字第二一四號民事判決、台灣高等法院八十年度
        重上更(一)字第九○號民事判決、最高法院八十二年度台上字第一七八號民事
        判決、台灣高等法院八十二年重上更(二)字第二四號民事裁定、最高法院八十
        三年台上字第二七七七號民事裁定、最高法院八十三年台抗字第四七二號民
        事裁定確定在案。而其中關於請求原告應將前開Ａ棟五樓房屋回復原狀辦理
        所有權移轉登記返還予被告之部分，則另經鈞院八十三年度訴字第三五五八
        號、台灣高等法院八十四年度上字第四六七號、最高法院八十五年台上字第
        三四六號判決被告丁○○勝訴確定。
      (四)按因契約互負債務者，於他方當事人未為對待給付前，得拒絕自己之給付，
        民法第二百六十四條第一項定有明文，原告甲○○等五人應依前述之確定判
        決連帶給付被告關於系爭房屋之差價與返還保證金共四十八萬一千七百四十
        元及自起訴狀繕本送達翌日起算法定遲延利息之部分（如算至八十八年四月
        止，遲延利息為三十萬四千一百二十一元），該款迄未經原告甲○○等五人
        依判決履行給付義務；另其中關於原告甲○○等五人應就王春榮所有上開二
        四七、七五三地號土地應有部分各十六分之一辦理繼承登記後將其中應有部
        分各三十二點七七分之一、四十八點二六分之一移轉登記予被告丁○○等部
        分，雖經被告依據該等確定判決之執行名義，委請代書向主管地政機關申請
        辦理登記完竣，但被告因原告甲○○等五人違約而提起前開訴訟，並因訴訟
        拖延數年始行判決確定，其間復有訴外人李攀竹佔用合建之土地，被告依據
        與地主訂之協議書代墊李攀竹補償費四萬六千元，原告甲○○等五人應連帶
        分擔十六分之一，即應償還原告二千八百七十五元，另被告代支付水費二萬
        五千零八十八元、管理費七萬二千元、因訴訟遲延過戶而應由原告甲○○等
        五人負擔之土地增值稅六十萬八千二百三十元，及代墊二十平方公尺、二十
        一平方公尺買賣交換應付土地增值稅七萬五千六百六十一元，Ａ棟五樓房屋
        訴訟費九萬五千五百八十七元，原告甲○○等五人無理向台北市政府工務局
        阻礙使用執照之請領致訴外人鄭德治等五人蒙受損失轉向建主被告要求賠償
        計支付一百七十九萬三千七百三十元，被告代支付紹安街二○四號五、六樓
        相通之樓梯材料工資及回復原狀之材料工資計一十一萬元，及為辦理原告甲○○等五人繼承及移轉之登記手續，計代支付地價稅、工程受益費、契稅、
        土地增值稅、代書費、登記規費等計四十九萬五千零四十九元，合計為三百
        二十七萬八千二百二十元，上開款項及代墊費用均未據原告清償，被告自得
        主張同時履行抗辯。
      (五)合建契約中並未約定王春榮所分得房屋之交付期限，即屬給付無確定期限之
        情形，原告起訴狀自認其在八十七年四月二十四日才委請律師以函催告被告
        丁○○交付系爭房屋，該函於同年月二十七日送達被告收受，縱認被告有交
        屋之義務，且不得主張同時履行抗辯，亦於其催告期滿後始生遲延交付之效
        果，因之原告依民法第二百三十一條債務不履行損害賠償請求償之規定，請
        求自系爭房屋建造完成之翌日起至交付房屋之日止，按附近地區房屋租金標
        準賠償其損害一節，即屬亳無理由，甚且原告亦未證明系爭房屋附近地區之
        房屋租金標準，其請求按月給付二萬元，亦屬無據。縱然原告得主張損害賠
        償，被告亦得就前述之倩權主張抵銷之。
  三、證據：提出(一)好家庭合作建築契約書影本一份、(二)建物登記謄本二份、(三)台灣
      台北地方法院七十九年度訴字第二○八○號民事判決、台灣高等法院七十九年
      度重上字第二一四號民事判決、最高法院八十年度台上字第二○七五號民事判
      決、台灣高等法院八十年度重上更(一)字第九○號民事判決、最高法院八十二年
      度台上字第一七八號民事判決、台灣高等法院八十二年重上更(二)字第二四號民
      事裁定、最高法院八十三年台上字第二七七七號民事裁定、最高法院八十三年
      台抗字第四七二號民事裁定等件影本一份、(四)台灣台北地方法院八十三年度訴
      字第三五五八號民事判決、台灣高等法院八十四年度上字第四六七號民事判決
      、最高法院八十五年度台上字第三四六號民事判決影本各一份、(五)原告甲○○
      等五人應付房屋款及保證金明細表一份、(六)七十四年八月二十一日所簽協議書
      影本一份、(七)被告代墊費用明細表一份、(八)被告八十年十月十八日在台灣高等
      法院八十年重上更(一)字第九十號所提民事準備書狀影本一份、(九)地價稅繳款書
      影本一份、(十)工程受益費繳款書影本一份、(十一)房屋稅繳款書影本一份、(十二)房地
      產登記費用明細三份、(十三)土地增值稅繳款書影本一份、(十四)地政規費收據影本一
      份為證。
貳、被告丙○○○、乙○○部分：
    被告丙○○○、乙○○未於言詞辯論期日到場，亦未提出準備書狀作何聲明或陳
    述。
    理      由
一、本件被告丙○○○、乙○○，未於言詞辯論期日到場，核無民事訴訟法第三百八
    十六條各款所列情形，爰依原告之聲請，由其一造辯論而為判決。
二、本件原告雖於八十八年三月十六日言詞辯論期日於陳稱，系爭標的係根據所有權
    關係請求等語，惟其於起訴時，起訴狀即表示原告提供土地與被告丁○○興建房
    屋，被告丁○○迄未將系爭房屋交付原告接管使用等語；另於八十八年六月十六
    日之民事理由狀及八十八年七月九日之聲明證據狀，一再表明依「好家庭華廈合
    作建築契約書」第十三條規定行使權利之旨，是原告於八十八年十一月二十四日
    之陳明狀，再度陳稱依合建契約請求，並無訴之追加之問題，合先敘明。
三、本件原告主張原告提供土地與被告丁○○興建房屋，由原告分得系爭台北市○○
    街二○六號五樓房屋並辦妥所有權登記在案，詎至今多年，被告丁○○迄不將系
    爭房屋交付原告接管使用，爰依法提起本件訴訟，請求交付房屋及依民法第二百
    三十一條債務不履行損害賠償之規定，自系爭房屋建造完成之翌日起至交付系爭
    房屋之日止，按附近土地區房屋租金標準賠償原告所受損害。又被告乙○○、丙○○○無任何法律權源，然居住於系爭房屋內，應將系爭房屋騰空，全體遷出，
    為此提本件訴訟。被告丁○○則辯稱提供土地與被告興建房屋者，乃原告之父王
    春榮，又王春榮已於七十六年十月三十日死亡，其上開合建契約之權利義務應由
    其繼承人王蔡水珠、王啟光、王勝宏、王祐章及原告共同承受，故原告以合建之
    法律關係提起本件訴訟請求被告交付系爭房屋，除有其他適法之情形外，自應由
    王春榮之繼承人全體一同起訴方為合法。再因此合建契約，被告共計為原告代墊
    三百二十七萬八千二百二十元，未據原告清償，被告自得主張同時履行抗辯，並
    為抵銷之抗辯等語置辯。
四、兩造對於原告之父王春榮提共土地與被告丁○○興建房屋，與被告丁○○及案外
    人王益宏等十七人，共同於七十四年一月八日簽訂之「好家庭華廈合作建築契約
    書」，嗣經王春榮分得指定以原告名義登記之房屋，即系爭台北市○○街二○六
    號五樓，惟系爭房屋迄今仍未交付原告，現為被告丙○○○、乙○○占有之事實
    ，均不爭執，並有好家庭華廈合作建築契約書影本、建物所有權狀影本、本院八
    十八年四月二十八日勘驗筆錄為證，自堪信為真實。
五、按所有人對於無權占有或侵奪其所有物者，得請求返還之，民法第七百六十七條
    前段定有明文，此所有物返還請求權之相對人，為現在無權占有或侵奪占有之人
    ，且包括直接占有或間接占有，而所謂間接占有，係指自己並未直接管領其物，
    但基於一定之法律關係，而對於事實上占有其物之人，有返還請求權，因而間接
    占有其物之人，如出質人、出租人、寄托人即間接占有人，查系爭台北市○○街
    二○六號五樓現為被告丙○○○、乙○○無權占有，原告自得請求被告張鄭菁、
    乙○○自台北市○○街二○六號五樓房屋遷出；再被告丁○○並非現在宜接占有
    系爭房屋之人，且被告丙○○○於本院八十八年四月二十八日勘驗時陳稱住系爭
    房屋是伊父親鄭金明叫伊搬進來等語（本院八十八年四月二十八日勘驗筆錄），
    而被告丁○○係陳稱不清楚為何丙○○○、乙○○住在系爭房屋內，其亦未同意
    渠等進住等語（本院八十八年十月二十八日言詞辯論筆錄），原告亦未能證明被
    告丁○○係系爭房屋之間接占有人，是被告丁○○尚難認係系爭房屋之間接占有
    人，尚不得對之請求物上請求權；再原告另主張依合建契約之法律關係，請求被
    告交付系爭房屋等語；被告雖辯稱王春榮已於七十六年十月三十日死亡，合建契
    約之權利義務應由其繼承人王蔡水珠、王啟光、王勝宏、王祐章及原告共同承受
    ，故原告以合建之法律關係提起本件訴訟請求被告交付系爭房屋，應由王春榮之
    繼承人全體一同起訴方為合法等語；然查該合建契約第十三條「....  甲方雙方
    所指定之起造名義人就本契約與甲方雙方負擔相同之權利與義務」，核其性質，
    應屬廣義之第三人利益契約，而原告即為王春榮指定之起造名義人，並辦妥所有
    權登記，此為兩造所不爭執，則原告已為享受此第三人利益契約利益之表示，故
    依此契約之約定，原告亦得本於合建契約，向被告丁○○請求交付系爭台北市○○街二○六號五樓房屋，是被告辯稱應由王春榮全體繼承一同起訴始合法等語，
    並不足採。從而，原告自得依合建契約之法律關係，請求被告丁○○應將座落台
    北市○○街二○六號五樓房屋一幢建號○一三二五號（面積一○七點七七平方公
    尺，附屬建物面積一四點七○平方公尺）連同其共同使用建號○一二八一號（面
    積一九六點二○平方公尺權利範圍一○○○分之二九）部份，交付原告管業，依
    物上請求權請求被告丙○○○、乙○○應自台北市○○街二○六號五樓之房屋遷
    出。
六、被告丁○○辯稱原告及王春榮之其他繼承人，經本院七十九年度訴字第二○八○
    號、台灣高等法院七十九年度重上字第二一四號民事判決、台灣高等法院八十年
    度重上更(一)字第九○號民事判決、最高法院八十二年度台上字第一七八號民事判
    決、台灣高等法院八十二年重上更(二)字第二四號民事裁定、最高法院八十三年台
    上字第二七七七號民事裁定、最高法院八十三年台抗字第四七二號民事裁定，確
    定依繼承系爭合建契約之法律關係，應給付被告丁○○系爭房屋差價與返還保證
    金四十八萬一千七百四十元及自七十九年三月二十九日起至清償日止，按週年利
    率百分之五計算之利息，然原告及其他王春榮之繼承人迄未履行，爰主張同時履
    行抗辯。按契約互負債務者，於他方當事人未為對待給寸前，得拒絕自己之給付
    ，民法第二百六十四條第一項定有明文；查依前開確定判決，原告其他王春榮之
    繼承人應連帶給付被告系爭詔安街二○六號五樓房屋差額三十四萬一千七百四十
    元，保證金十萬元，懲罰性違約金四萬元，合計四十八萬一千七百四十元，及七
    十九年三月二十九日起至清償日止，按週年利率百分之五計算之利息，此為兩造
    所不爭執，雖原告主張系爭合建契約，係以土地提供被告建造房屋，系爭房屋乃
    是基於土地之交換取得，被告早已取得土地建造完成，應即交付房屋等語，然依
    系爭合建契約關於保證金退還辦法之約定為，乙方（即被告）建造完竣交屋給甲
    方管用之日，甲方應退還新台幣一百零五萬元（原告被繼承人王春榮為土地提供
    人十七人中之一人，王春榮收受保證金十萬元），又第二十條約定「甲乙雙方就
    所選擇取得之房屋以戶為單位，就其所抽得之房屋總價折算其所擇之戶數總價款
    ，如有差額時多退少補，由乙方丁○○負責收款、付款」，另第十八絛定「甲方
    如有違背本契約之任一條項時，除應將所收款項加倍退還乙方外....  」，則依
    保證金返還之約定，其返還與交屋應同時履行；而系爭合建契約，固為原告之被
    告繼承人王春榮等地主提供土地，被告負責建築，原告依提供土地之坪數分得房
    屋，該契約中並就地主何時移轉土地所有權，被告何時應將所分得房屋所有權登
    記予原告詳為約定，被告已將系爭房屋所有權登記予原告，而前述確定判決亦已
    判決原告及其他王春榮之繼承人應將王春榮提供合建之土地移轉予被告，若地主
    所選擇之房屋與應分得之房屋坪數有差額，應多退少補，而就應補之差額款義務
    ，與交屋義務同屬系爭合建契約而發生，而有對價關係存在，是以就退款保證金
    十萬元及差額款三十四萬一千七百四十元，與交屋義務，被告同張履行抗辯；至
    前開確定判決懲罰性違約金四萬元部分，係原告因違反其移轉土地所有權之義務
    而產生，與交屋並無對價關係，被告尚不得據此與交屋義務主張同時履行抗辯。
七、至被告丁○○同時履行抗辯之部分，分述如次：
    (一)代墊李攀竹補償費四萬六千元，原告應分擔二千八百七十五元部分：
      此費用之負擔與被告交屋之義務，並非本於同一雙務契約而發生，不能發生同
      時履行之抗辯。
    (二)代付水費二萬五千零八十八元、管理費七萬二千元部分：
      此費用之負擔與被告交屋之義務，並非本於同一雙務契約而發生，不能發生同
      時履行之抗辯。
    (三)因訴訟遲延過戶而應由原告負擔之土地增值稅六十萬八千二百三十元部分：
      系爭合建契約第五條固約定土地增值稅、地價稅、工程受益費及各項稅賦於簽
      訂合建契約之日以前歸地主負擔，以後則由地主、被告就所分得土地比例分攤
      ，是以依此約定，縱有應歸原告負擔之土地增值稅，然此土地增值稅之負擔，
      與被告交屋之義務，並無對價關係，亦不能發生同時履行之抗辯。
    (四)代墊買賣交換應付土地增值稅七萬五千六百六十一元部分：
      被告主張此係被告向鄰地買賣交換土地所支付之費用，與其無關等語，被告對
      此亦不爭執，而原告亦未能舉證證明何以此土地增值稅七萬五千六百六十一元
      與其交屋之義務，係本於同一雙務契約，且互負對價關係，其主張同時履行，
      尚不足採。
    (五)詔安街二○四號五樓訴訟費用九萬五千五百八十七元部分：
      訴訟費用之負擔，與被告交屋之義務，並非本於同一雙務契約而發生，不能發
      生同時履行之抗辯。
    (六)賠償訴外人鄭德治一百七十九萬三千七百三十元部分：
      此與被告交屋之義務，並非本於同一雙務契約而發生，亦不能發生同時履行之
      抗辯。
    (七)代支詔安街二○四號五、六樓樓梯材料工資及回復原狀之材料工資計一十一萬
      元部分：
      此與被告交屋之義務，並非本於同一雙務契約而發生，亦不能發生同時履行之
      抗辯。
    (八)辦理原告繼承及移轉之登記手續，計代支地價稅、工程受益費、契稅、土地增
      值稅、代書費、登記規費等計四十九萬五千零四十九元部分：
      此與被告交屋之義務，並非本於同一雙務契約而發生，亦不能發生同時履行之
      抗辯。
八、綜上所陳，被告丁○○請求原告給付房屋差額三十四萬一千七百四十元，保證金
    十萬元，共計四十四萬一千七百四十元及自七十九年三月二十九日起至清償日止
    ，按週年利率百分之五計算之利息，與原告請求被告依合建契約交付系爭房屋，
    得為同時履行之抗辯。按債務人享有同時履行抗辯權，於行使此抗辯權後，其遲
    延責任因而免責；查系爭合建契約並未約定被告丁○○應於何時將原告所分得之
    房屋交付原告，原告曾於八十七年四月二十四日催告被告丁○○於函到七日內交
    付房屋，被告丁○○八十七年四月二十七日收受該催告函，並於八十七年五月四
    日覆函原告給付前開房屋差額及保證金，此為兩造所不爭執，並有八十七年明法
    第四七九號函及其回執影本在卷可憑，堪信為真實，是原告催告被告丁○○依合
    建契約交付房屋，因被告丁○○為同時履行之抗辯，而免除其遲延責任，故原告
    依民法第二百三十一條請求遲延給付之損害賠償每月二萬元，尚屬無憑。
九、從而，原告依合建契約及物上請求權，於原告給付被告四十四萬一千七百四十元
    及自七十九年三月二十九日起至清償日止，按週年利率百分之五計算之利息之同
    時，被告丁○○應將座落台北市○○街二○六號五樓房屋一幢建號○一三二五號
    （面積一○七點七七平方公尺，附屬建物面積一四點七○平方公尺）連同其共同
    使用建號○一二八一號（面積一九六點二○平方公尺權利範圍一○○○分之二九
    ）部份，交付原告管業；被告乙○○、丙○○○應自前開房屋內遷出，為有理由
    ，應予准許。
十、原告及被告丁○○陳明願供擔保，聲請宣告假執行或免為假執行，就原告勝訴分
    ，經核並無不合，爰各酌定相當之擔保金額，一併准許之。至原告敗訴部分，其
    假執行之聲請即失所附麗，應併予駁回。
十一、結論：原告之訴為一部分有理由，一部分無理由，依民事訴訟法第三百八十五
      條第一項前段、第七十九條但書、第八十五條第一項，第三百九十條第二項、
      第三百九十二條，判決如主文。
中      華      民      國    八十九    年      四      月     十四     日
                              民事第二庭法      官  吳青蓉
右為正本係照原本作成
如對本判決上訴，須於判決送達後廿日內向本院提出上訴狀
中      華      民      國    八十八    年     十二     月    二十六    日
                                        法院書記官  歐陽更生


司法院資訊處製作；財團法人民間司法改革基金會備份。
